【裁判字號】    97,訴,1117
【裁判日期】    980421
【裁判案由】    清償債務
【裁判全文】
臺灣板橋地方法院民事判決              97年度訴字第1117號
原      告  乙○○
訴訟代理人  簡榮宗律師
            朱峻賢律師
被      告  甲○○
                      3號
訴訟代理人  周彥憑律師
上列當事人間請求清償債務事件，經本院於民國98年3 月31日言
詞辯論終結，判決如下：
    主  文
被告應給付原告新臺幣貳佰貳拾伍萬元，及自民國九十七年八月
二十二日起至清償日止，按年息百分之五計算之利息。
訴訟費用由被告負擔。
本判決於原告以新臺幣柒拾伍萬元供擔保後，得假執行；但被告
如以新臺幣貳佰貳拾伍萬元為原告供擔保，得免為假執行。
    事實及理由
一、程序方面：按訴狀送達後，原告不得將原訴變更或追加他訴
    ，但請求之基礎事實同一者，不在此限；被告於訴之變更或
    追加無異議，而為本案之言詞辯論者，視為同意變更或追加
    ，民事訴訟法第255 條第1 項第2 款及同條第2 項分別定有
    明文。本件原告起訴時原係依消費借貸之法律關係請求被告
    返還借款；嗣於97年8 月21日具狀追加備位主張依不當得利
    法則請求被告返還所受利益；再於本院97年10月30日言詞辯
    論期日當庭就其中75萬元部分追加依民法第541 條規定請求
    返還，核所主張之原因事實均係關於原告於96年6 月11日匯
    款150 萬元予被告及被告於同年5 月25日、6 月22日為原告
    分別提領25萬元及50萬元等情，且被告對於原告訴之追加均
    無異議而為本案之言詞辯論，依上開規定，原告訴之追加，
    應予准許，合先敘明。
二、原告主張：原告於民國93年間與從事理財專員工作之被告結
    識，雙方並96年5 、6 月間有較為頻繁之接觸交往。未久，
    被告即以股票投資失利、需資金週轉等為由，分別於96年5
    月25日、同年6 月11日及6 月22日向原告借款新臺幣（下同
    ）25萬元、150 萬元及50萬元，總計225 萬元（下稱系爭借
    款），並約定不收利息，被告表示願於短期內手頭寬鬆時即
    行還款。詎料被告取得系爭借款後，即以忙碌為由，漸與原
    告疏遠，原告查知有異，遂於96年10月17日以永春郵局第15
    號存證信函催告被告於函到3 日內返還系爭款項，被告於96
    年10月18日收受卻毫無回覆，應自96年10月22日起負遲延責
    任，爰依民法第478 條規定請求被告返還借款及法定遲延利
    息。再者，如鈞院認本件消費借貸關係因兩造意思表示未合
    致而未成立，則原告交付上開150 萬元時既係基於消費借貸
    之意思表示，被告卻誤為贈與之意思表示而承諾，雙方意思
    表示顯未合致，被告即無任何法律上原因保有該150 萬元，
    致原告受有損害，自應依不當得利規定負返還責任。就其餘
    75萬元部分，被告既自承係其為原告提領，惟被告抗辯已將
    金錢交付原告乙節，原告否認之，就該75萬元部分，原告亦
    得依不當得利及民法第541 條第1 項規定請求被告返還，為
    此提起本件訴訟。並聲明(1)被告應給付原告225 萬元，及自
    97年8 月22日（即民事追加聲明暨調查證據聲請狀繕本送達
    翌日）起至清償日止，按年利率5 ﹪計算之利息。(2)原告願
    供擔保，請准宣告假執行。
三、被告則以：兩造於96年3 月間成為男女朋友，因被告買賣股
    票賠錢，原告表示願意賠付被告之投資損失，故匯款150 萬
    元至被告之帳戶，後來原告表示將所匯之150 萬元作為購買
    汽車贈與被告之款項，原告並曾陪同被告至桃園挑選汽車，
    故該150 萬元係原告贈與被告買車之款項，被告受有該利益
    非無法律上之原因，被告否認係因借貸關係而收受該150 萬
    元。原告另提出96年5 月25日「25萬元取款條」及同年6 月
    22 日 「50萬元取款條」，其上金額之記載固為被告所填寫
    ，惟該2 紙取款憑條均係原告親自簽名並告知密碼及交付存
    摺由被告為其提領，提領後被告即將款項及存摺交付原告，
    被告否認收受該2 筆款項而受有利益等語，資為抗辯。並聲
    明：(1)原告之訴及其假執行之聲請均駁回。(2)如受不利之判
    決，願供擔保請准宣告免為假執行。
四、兩造不爭執之事實：
（一）原告於96年6 月11日匯款150 萬元至被告彰化銀行帳戶內
      。
（二）復華銀行96年5 月25日「25萬元取款條」（原證1） 及96
      年6 月22日「50萬元取款條」（原證3） ，係由原告親自
      簽名，委由被告為其由原告之帳戶提領。
五、得心證之理由：兩造於本院98年1 月22日言詞辯論期日協議
    本件之爭點為(一)原告匯款150 萬元至被告彰化銀行帳戶內之
    原因為借貸或贈與？原告依借貸、不當得利請求返還有無理
    由？(二)被告於96年5 月25日及同年6 月22日為原告提領25萬
    元及50萬元後有無交付原告？如未交付，被告保有該款項之
    原因是借貸或贈與？原告依借貸、不當得利及民法第541 條
    請求返還有無理由？茲論述如下：
（一）原告依不當得利法律關係請求被告返還150 萬元，為有理
      由：
    1.按當事人主張有利於己之事實者，就其事實有舉證之責任
      ，民事訴訟法第277 條前段定有明文，而民事訴訟如係由
      原告主張權利者，應先由原告負舉證之責，若原告先不能
      舉證，以證實自己主張之事實為真實，則被告就其抗辯事
      實即令不能舉證，或其所舉證據尚有疵累，亦應駁回原告
      之請求（最高法院17年上字第917 號判例意旨參照）。又
      金錢交付之原因甚多，當事人主張有金錢借貸關係存在，
      除須證明有金錢之交付外，尚須就雙方借貸意思表示互相
      一致，負舉證之責，若僅證明有金錢之交付而未證明借貸
      意思表示一致者，尚不能認為有金錢借貸關係存在（最高
      法院81年度台上字第2372號判決意旨參照）。原告主張其
      匯款150 萬元予被告係基於借貸關係之事實，為被告所否
      認，依上開說明，原告就雙方有借貸意思表示互相一致之
      事實，應負證明之責。惟原告就此並未提出任何證據以實
      其說，原告主張其匯款150 萬元予被告係基於借貸關係云
      云，即難憑採。
    2.被告雖抗辯稱兩造交往密切，原告匯款150 萬元至被告帳
      戶，係作為購買汽車贈與被告之款項云云，並以證人吳億
      榮、董亞宜於另案刑事偵查中證述稱：其等曾聽被告說原
      告要送1 部車子給伊等語，及證人吳億榮另證述稱其有陪
      被告去訂車，訂完車回程時有聽到被告打電話給原告說車
      已訂好，並向原告道謝等語為證。然查證人上開證詞，均
      係聽聞被告之陳述而來，並非親自見聞原告允諾贈與被告
      150 萬元購車之事實，故證人上開證詞，均不足證明系爭
      150 萬元匯款之原因為贈與關係。
    3.是關於系爭150 萬元匯款之原因，原告主張為消費借貸及
      被告抗辯為贈與云云，均無可採。則原告主張被告受有系
      爭150 萬元之利益，無法律上原因，致原告受有損害，依
      不當得利法則請求被告返還，即屬有據，應予准許。
（二）被告於96年5 月25日及同年6 月22日為原告提領25萬元及
      50萬元後，並未交付原告，原告依不當得利法則請求被告
      返還，應有理由：
      查原告起訴之初即主張系爭25萬元及50萬元係被告向原告
      所借貸，故依原告之主張可知，系爭25萬元及50萬元雖係
      被告為原告所提領，然雙方並非約定被告提款後應將款項
      交付予被告，而係原告有交付該款項予被告之意思，即兩
      造間就系爭25萬元及50萬元之提領非單純之委任提款關係
      ，故原告依民法第541 條委任之規定請求被告交付所提領
      之款項，為無理由。原告復未舉證證明兩造就系爭款項之
      交付有借貸意思表示一致，故原告依借貸關係請求被告返
      還該75萬元，亦無理由。惟被告抗辯其提款後已將款項交
      付原告云云，並未據其舉證以實其說，故系爭款項提領後
      ，係由被告保有，可堪認定。被告就其保有系爭75萬元款
      項之原因為贈與關係之事實，復未舉證以實其說。則原告
      主張被告受有系爭75萬元之利益，並無法律上之原因，致
      原告受有損害，依不當得利法則請求返還，即屬有據，應
      予准許。
六、綜上所述，原告主張其曾於96年6 月11日匯款150 萬元至被
    告帳戶，被告另於96年5 月25日及同年6 月22日自原告帳戶
    提領25萬元及50萬元，並未交付原告，被告受有上開利益並
    無法律上之原因，為可採；被告抗辯原告係基於贈與之意思
    匯款150 萬元予被告，及被告提領上開25萬元及50萬元後，
    已將款項交付原告或其保有款項原因為贈與關係云云，均無
    可採。從而原告依不當得利法則請求被告返還上開款項共計
    225 萬元，及自民事追加聲明暨調查證據聲請狀繕本送達翌
    日即97年8 月22日起至清償日止，按年息百分之5 計算之利
    息，為有理由，應予准許。
七、兩造陳明願供擔保聲請宣告假執行或免為假執行，經核均與
    規定相符，爰分別酌定相當之擔保金額予宣告之。
八、本件事證已臻明確，兩造其餘主張陳述及所提之證據，均毋
    庸再予審酌，附此敘明。
九、訴訟費用負擔之依據：民事訴訟法第78條。
中    華    民    國    98    年    4     月    21    日
                  民事第三庭    法  官  許月珍
以上正本係照原本作成
如對本判決上訴，須於判決送達後20日內向本院提出上訴狀
中    華    民    國    98    年    4     月    21    日
                            書記官  劉鴻傑


司法院資訊處製作；財團法人民間司法改革基金會備份。
